【裁判字號】    98,上,320
【裁判日期】    980527
【裁判案由】    返還訂金
【裁判全文】
臺灣高等法院民事判決                  98年度上字第320號
上  訴  人  甲○○
訴訟代理人  林辰彥律師
複 代 理人  黃淑怡律師
            林傳哲律師
被 上 訴人  百徽股份有限公司
法定代理人  丙○○
訴訟代理人  郭士功律師
            周志安律師
上列當事人間返還訂金事件，上訴人對於中華民國98年2月6日臺
灣士林地方法院97年度訴字第947號第一審判決提起上訴， 本院
於98年5月13日言詞辯論終結，判決如下：
    主  文
上訴駁回。
第二審訴訟費用由上訴人負擔。
    事實及理由
一、上訴人主張：上訴人經由訴外人超營實業有限公司（下稱超
    營公司）仲介， 以總價新臺幣（下同）7,050萬元購買被上
    訴人所有門牌號碼臺北市○○路188巷46號8樓房地及地下1
    、 2層（B1-9個、B2-4個）13個停車位（下稱系爭不動產）
    ， 並簽署購屋臨時證明單，及簽發發票日為97年3月15日、
    面額為200萬元之支票（下稱系爭支票） 交付超營公司作為
    斡旋金。嗣被上訴人法定代理人丙○○於97年3月7日代表被
    上訴人承諾以此價格出售系爭不動產予上訴人，並收受系爭
    支票作為定金， 兩造間已成立買賣預約。兩造原定於97年3
    月14日簽訂系爭不動產買賣契約，因被上訴人告稱不及簽約
    ， 經超營公司協調後，兩造同意延至97年3月21日，屆期被
    上訴人又藉詞不簽訂買賣契約，幾經協調後，兩造同意至遲
    應於97年4月7日完成簽訂買賣契約。詎97年4月7日屆期，被
    上訴人仍拒不簽訂買賣契約，經上訴人催告後，被上訴人表
    示無法出售系爭不動產等情，爰類推適用民法第249條第3款
    規定， 求為命被上訴人加倍返還所受之定金即給付200萬元
    及法定遲延利息之判決（原審判決上訴人敗訴，上訴人不服
    提起上訴），並上訴聲明：(一)原判決廢棄。(二)被上訴人應給
    付上訴人200萬元。(三)願供擔保請准宣告假執行。
二、被上訴人則以 ：被上訴人委託超營公司以9,000萬元以上價
    格銷售上開房地及地下1、2層共32個停車位（每個停車位12
    0萬元），超營公司於97年 3月7日向被上訴人表示上訴人願
    以7,050萬元購買上開房地及13個停車位（ 即系爭不動產）
    ，並將購屋臨時證明單及系爭支票交予被上訴人。因上訴人
    所欲購買內容與被上訴人委託銷售內容不符，被上訴人乃告
    知超營公司，被上訴人為公開發行股票之上櫃公司，出售系
    爭不動產需經董事會決議通過始能承諾，超營公司及上訴人
    遂於97年 3月21日傍晚至被上訴人公司等待董事會決議結果
    ，會後，被上訴人法定代理人丙○○告知董事會決議未通過
    ，無法出售系爭不動產予上訴人，兩造就系爭不動產之售價
    並未達成合意，買賣預約（或本約）尚未成立。退萬步言，
    縱令買賣預約（或本約）已成立，本件並無給付不能之情形
    ，上訴人亦不得請求被上訴人加倍返還所受之定金等語，資
    為抗辯，並答辯聲明：(一)上訴駁回。(二)願以現金或無記名可
    轉讓定期存單供擔保，請准宣告免為假執行。
三、經查上訴人經由超營公司仲介， 願以總價7,050萬元購買被
    上訴人所有系爭不動產，並同時簽發系爭支票交付超營公司
    作為斡旋金，超營公司於97年3月7日將購屋臨時證明單及系
    爭支票交予被上訴人，系爭支票業經被上訴人兌領，嗣被上
    訴人已將系爭票款返還上訴人，兩造迄今未簽訂系爭不動產
    買賣契約等情，為兩造所不爭執，堪信為真實。
四、上訴人主張被上訴人法定代理人丙○○已於97年3月7日代表
    被上訴人承諾以7,050萬元出售系爭不動產予上訴人， 超營
    公司乃將購屋臨時證明單及系爭支票交付被上訴人作為定金
    ，兩造間確有成立買賣預約之合意，被上訴人迄今拒不與上
    訴人簽訂系爭不動產買賣契約， 應加倍返還所受之定金200
    萬元予上訴人等情，則為被上訴人所否認，並以前揭情詞置
    辯。經查：
  (一)按主債務人對於上訴人之債務，僅係不為給付，而非不能履
    行，上訴人不得依民法第249條第3款請求應為加倍返還定金
    （最高法院43年台上字第607號判例參照）。 次按所謂預約
    乃約定將來訂立一定契約之契約，本約則為履行該預約而訂
    立之契約，故預約亦係一種債權契約，而以訂立本約為其債
    務內容。我國民法關於預約未設規定，故應適用關於債權契
    約之一般原則。又當事人互相表示意思一致者，無論其為明
    示或默示，契約即為成立，民法第153條第1項定有明文。查
    上訴人係以購屋臨時證明單之記載內容為據（原審卷第12頁
    ），認兩造間有成立系爭不動產買賣預約之合意，然觀諸該
    購屋臨時證明單，被上訴人法定代理人丙○○僅於97年3月2
    1日在該購屋臨時證明單左上方為「楊3/21」之記載， 此與
    證人丙○○證稱：「超營楊總經理及證人己○○在97年3月7
    日將臨時證明單交給我，交給我時上面的文字除了『賣方延
    至97年4月7日以前簽約、甲○○3/21、楊3/21』的字體不存
    在外，其餘字體在我97年3月7日收到時都已存在」，及證人
    即超營公司承辦人員己○○證述：「我在97年3月7日轉交（
    臨時證明單）給被告公司（指被上訴人）法代，在轉交時只
    有『賣方延至97年4月7日以前簽約』的字體不存在，其餘字
    體在我97年3月7日轉交給被告法代時都已存在」之情節相符
    （原審卷第165頁）， 佐以上訴人自陳該購屋臨時證明單係
    存在於上訴人與超營公司間，並非被上訴人等語（原審卷第
    113頁）， 及該購屋臨時證明單記載之內容，可知超營公司
    雖於97年3月7日將該購屋臨時證明單交予丙○○收受，然當
    時丙○○並未代表被上訴人於該購屋臨時證明單之賣方簽章
    欄簽名承諾，或為任何承諾出售之表示，則兩造間是否有成
    立系爭不動產買賣預約之合意，尚非無疑。上訴人雖另稱該
    購屋臨時證明單上「賣方延至97年4月7日以前簽約」等字下
    ，有丙○○所簽之「楊3/21」，被上訴人顯已同意延至97年
    4月7日以前簽約系爭不動產買賣契約云云，然依證人丙○○
    證稱：「（原告訴代問：你是同意延至97年4月7日簽約？）
    我的本意是認為本案是在斡旋當中，如果97年4月7日董事會
    同意我就簽約，若不同意，我則無法簽約。我們公司在3月2
    1日就召開董事會，所以3/21的簽名是在董事會當天開完會
    之後簽的」、「（原告訴代問：當天董事會到底有無同意系
    爭買賣？）不同意。因為我還是想把全部32個車位賣掉，而
    且也在斡旋期間，所以我才會改到97年4月7日看是否能簽約
    」等語（原審卷第166頁）， 再參以該購屋臨時證明單備註
    欄另記載「此價位需經賣方同意，則轉為訂金，否則原數無
    息退還。斡旋日期97年3月7日至97年3月21日」 等字，及證
    人即被上訴人員工丁○○證稱：「（法官問：你們公司為何
    不賣系爭不動產給原告？）因為董事會沒有同意」等語（原
    審卷第93頁）， 暨上訴人就其與超營公司人員於97年3月21
    日被上訴人召開董事會議當天有到被上訴人公司等待會議結
    果乙節並不爭執，可見上訴人亦知悉被上訴人就系爭不動產
    買賣是否承諾尚須等待被上訴人該日之董事會決議結果；而
    被上訴人該日董事會決議結果為：「經出席董事吳木興先生
    提議，擬再以廣告登報等多元化之不動產出售宣傳方式宣傳
    ，進行評估，並將後續分析報告MAIL給各董監事們參閱，依
    據各方出價結果，選擇對本公司最有利之買家，並經各董監
    事認同，授權本公司董事長代表簽約」， 有被上訴人第7屆
    董事會議事錄可稽（原審卷第40-41頁）， 可知被上訴人當
    日董事會並未全然否定上訴人之買賣要約，僅係要求再多元
    宣傳比價評估，以選擇對被上訴人最有利之買家後再為認可
    ，此時始授權董事長代表簽約，堪認被上訴人抗辯上開文字
    記載之真意乃兩造間就系爭不動產之買賣，自始即因上訴人
    所欲購買之內容（ 上訴人係願以7,050萬元價格購買上開房
    地及13個停車位）與被上訴人委託銷售內容（被上訴人係委
    託超營公司以9,000萬元以上價格銷售上開房地及32個停車
    位）不符，以及被上訴人為公開發行股票之上櫃公司，出售
    系爭不動產需經董事會決議通過始能承諾，以致被上訴人法
    定代理人丙○○無法立即承諾，乃告知超營公司需經被上訴
    人公司董事會決議通過始能承諾，嗣被上訴人於97年 3月21
    日召開之董事會未決議通過，被上訴人無法依上訴人所欲購
    買之條件出售系爭不動產，兩造乃繼續斡旋中，如果被上訴
    人於97年4月7日召開之董事會能決議通過，被上訴人即延至
    97年4月7日簽約等情，應屬可採，尚難僅憑購屋臨時證明單
    之上開記載遽認兩造間就買賣標的物（即系爭不動產）及價
    金（即7,050萬元） 等買賣必要之點已達成意思表示合致，
    而成立買賣預約。況果如上訴人所言，被上訴人於97年3月7
    日承諾該購屋臨時證明單所載內容，兩造間有成立買賣預約
    之合意，則因該購屋臨時證明單已就買賣標的物（即系爭不
    動產）及價金（即7,050萬元） 等買賣必要之點明確記載，
    兩造間應係成立系爭不動產買賣契約，而非僅成立買賣預約
    ，且上訴人亦無需再於97年 3月21日前往被上訴人公司等待
    被上訴人之董事會決議結果。至被上訴人收受超營公司轉交
    上訴人所簽發之系爭支票，亦僅能認被上訴人並未全然拒絕
    與上訴人買賣系爭不動產之機會，被上訴人因就上訴人要約
    之買賣標的物及價金等必要之點仍有歧見未達成合致，且又
    未經被上訴人董事會決議通過，乃與上訴人及超營公司繼續
    斡旋，並於斡旋不成後，已將系爭斡旋金票款200萬元返還
    上訴人（原審卷第67頁）；再者，上開購屋臨時證明單就系
    爭支票僅於備註欄記載「此價位需經賣方同意，則轉為訂金
    ，否則原數無息退還。 斡旋日期97年3月7日至97年3月21日
    」等字，並無被上訴人收受或提示系爭支票即視為承諾及禁
    止被上訴人提示系爭支票之約定，況被上訴人抗辯系爭支票
    之提示，乃被上訴人公司財務人員依被上訴人之票據管理辦
    法3.1.2票據解送規定 ：「財會人員將票據入帳後，應將票
    據及票據明細送往公司指定之銀行，並簽回明細表留存」辦
    理（原審卷第64頁），而將該支票送往指定之銀行，並非被
    上訴人承諾上訴人之買賣要約（原審卷第49-50頁）， 是仍
    難僅憑被上訴人收受及提示系爭支票逕認兩造間有成立買賣
    預約之合意。至於證人己○○、戊○○（超營公司承辦人員
    ）、乙○○（超營公司總經理）雖分別證稱被上訴人法定代
    理人同意以7,050萬元出售系爭不動產予上訴人， 並約定於
    97年 3月14日（或21日）簽訂系爭不動產買賣契約云云（原
    審卷第163頁、第88-93頁、本院卷第30頁背面-31頁）， 然
    核與上開所述事證不符，仍難憑此遽認兩造間已成立系爭不
    動產買賣預約。此外，上訴人復未能舉證證明兩造業已成立
    系爭不動產買賣預約，是上訴人主張兩造間就系爭不動產有
    成立買賣預約之合意，洵屬無據。
  (二)兩造間既未成立系爭不動產買賣預約，且本件就系爭不動產
    係不為給付，而非不能履行，揆諸上揭判例意旨，上訴人不
    得主張類推適用民法第249條第3款規定，請求被上訴人應為
    加倍返還定金。
五、綜上所述，上訴人主張類推適用民法第249條第3款規定，請
    求被上訴人給付200萬元及法定遲延利息，不應准許。 原審
    為上訴人敗訴之判決，並無不合。上訴論旨指摘原判決不當
    ，求予廢棄改判，為無理由，應予駁回。
六、兩造其餘之攻擊或防禦方法及未經援用之證據，經本院斟酌
    後，認為均不足以影響本判決之結果，自無逐一詳予論駁之
    必要，併此敘明。
七、據上論結，本件上訴為無理由，依民事訴訟法第449條第1項
    、第78條，判決如主文。
中    華    民    國    98    年    5     月    27    日
                    民事第十二庭
                        審判長法  官  陳駿璧
                              法  官  陳邦豪
                              法  官  王麗莉
正本係照原本作成。
如不服本判決，應於收受送達後20日內向本院提出上訴書狀，其
未表明上訴理由者，應於提出上訴後20日內向本院補提理由書狀
（均須按他造當事人之人數附繕本）上訴時應提出委任律師或具
有律師資格之人之委任狀；委任有律師資格者，另應附具律師資
格證書及釋明委任人與受任人有民事訴訟法第466條之1第1項但
書或第2項（詳附註）所定關係之釋明文書影本。
中    華    民    國    98    年    5     月    27    日
                              書記官  顧倪淑貞
附註：
民事訴訟法第466條之1（第1項、第2項）：
對於第二審判決上訴，上訴人應委任律師為訴訟代理人。但上訴
人或其他法定代理人具有律師資格者，不在此限。
上訴人之配偶、三親等內之血親、二親等內之姻親，或上訴人為
法人、中央或地方機關時，其所屬專任人員具有律師資格並經法
院認為適當者，亦得為第三審訴訟代理人。


司法院資訊處製作；財團法人民間司法改革基金會備份。
